臺灣高等法院刑事判決
110年度上訴字第814號
上  訴  人  臺灣桃園地方檢察署檢察官
被      告  王富喜





上列上訴人因被告違反毒品危害防制條例案件，不服臺灣桃園地
方法院109年度審訴字第950號，中華民國109年12月11日第一審
判決（起訴案號：臺灣桃園地方檢察署108年度撤緩毒偵字第721
號、109年度撤緩毒偵字第230號），提起上訴，本院判決如下：
    主  文
上訴駁回。
    理  由
一、公訴意旨略以：被告甲○○前因施用毒品案件，經送觀察、勒
    戒後，認有繼續施用毒品之傾向，復令入戒治處所施以強制
    戒治，於民國98年10月9日執行完畢，經臺灣新竹地方檢察
    署檢察官以98年度戒毒偵字第64號為不起訴處分確定。又因
    ㈠違反槍砲彈藥刀械管制條例案件，經原審法院以85年度訴
    字第858號判決判處有期徒刑5月，再因㈡違反懲治盜匪條例
    案件，經臺灣新竹地方法院以86年度訴字第465號判決判處
    有期徒刑13年，本院以88年度上訴字第973號駁回上訴而確
    定，復因㈢違反毒品危害防制條例案件，經原審法院以87年
    度訴字第1071號判決判處有期徒刑1年4月確定，上開㈠至㈢案
    件，經定應執行刑有期徒刑13年6月，於103年4月15日執行
    完畢出監。詎猶不知悔改，復基於施用第一、二級毒品之犯
    意，㈠於106年10月18日晚間10時許，在桃園市○○區○○○路0段
    000巷00弄00號之9二樓居處，以將海洛因摻入香煙點燃吸食
    煙霧方式，施用第一級毒品海洛因1次。又於106年10月19日
    上午9時許，在上址居處內，以燒烤玻璃球吸食煙霧方式，
    施用第二級毒品甲基安非他命1次，嗣於106年10月19日晚間
    9時許，為警在上址居處查獲，並扣得吸食器1組。㈡於107年
    4月17日下午5時許，在新竹縣○○鄉○○街0巷0號住處內，以將
    海洛因摻水置入針筒注射方式，施用第一級毒品海洛因1次
    ，再將第二級毒品甲基安非他命置入玻璃球燒烤吸食煙霧方
    式，施用第二級毒品甲基安非他命1次，嗣於107年4月17日
    晚間8時20分許，經警在桃園市○○區○○街000號前查獲，並扣
    得海洛因毒品1包（毛重1.00公克，因鑑驗取用0.0067公克
    ）、安非他命3包（毛重合計3.86公克，因鑑驗取用0.0018
    公克）、針筒1支、吸食器2組。因認被告分別涉犯毒品危害
    防制條例第10條第1項之施用第一級毒品罪及同條第2項之施
    用第二級毒品罪嫌云云。
二、按刑事訴訟法第303條第1款規定，案件有起訴之程序違背規
    定之情形者，應諭知不受理之判決。此所稱之起訴之程序違
    背規定，係指檢察官提起公訴之訴訟行為於程序上有違法律
    之規定而言。而提起公訴之訴訟行為是否於程序上有違法律
    規定，原則上，固是以起訴時所存在之事項及法律規定為判
    斷，惟檢察官起訴後始發生之情事變更事由，致法院不能為
    實體審理及判決亦屬「起訴之程序違背規定」（最高法院10
    9年度台上字第3826號判決意旨參照）。
三、次按毒品危害防制條例於109年1月15日經修正公布第20條、
    第23條等條文，並增訂第35條之1，自同年7月15日施行生效
    。修正後毒品危害防制條例第20條第3項規定：「依前項規
    定為觀察、勒戒或強制戒治執行完畢釋放後，3年後再犯第1
    0條之罪者，適用前2項之規定」。同條例第23條第2項規定
    ：「觀察、勒戒或強制戒治執行完畢釋放後，3年內再犯第1
    0條之罪者，檢察官或少年法院（地方法院少年法庭）應依
    法追訴或裁定交付審理」。另同條例第35條之1第2款規定：
    「審判中之案件，由法院或少年法院（地方法院少年法庭）
    依修正後規定處理；依修正後規定應為不起訴處分或不付審
    理之裁定者，法院或少年法院（地方法院少年法庭）應為免
    刑之判決或不付審理之裁定」，亦即法院就審判中之施用毒
    品案件，應依上揭修正後規定處理。本次修正之毒品危害防
    制條例第20條第3項及第23條第2項規定，雖僅將原條文之再
    犯期間由「5年」改為「3年」，惟鑑於採取傳統刑事機構式
    處遇，將施用毒品者當作「犯人」處理，其施用人數及再犯
    率仍高，將施用毒品者監禁於監獄內，僅能短期間防止其接
    觸毒品，因慣用毒品產生之「心癮」根本無法根除，並慮及
    毒品危害防制條例施行多年累積之戒毒經驗及實效，暨逐步
    擴充之醫療、戒癮機構、專業人力、社區支援系統等資源，
    尤以本次毒品危害防制條例第24條修正，擴大檢察官對施用
    毒品者附條件緩起訴處分之範圍，使其能視個案具體情形給
    予適當多元社區處遇。準此，本次修正後對於施用毒品者之
    思維，自應與時俱進，擺脫以往側重於「犯人」身分之處罰
    ，著重其為「病患」之特質，並以「治療」疾病為出發點，
    重新評價前揭所謂「3年後再犯」之意義。而毒品戒除不易
    ，須經長期且持續之治療，為醫療及司法界之共識，施用毒
    品者既被視為「病患性犯人」，最佳處遇方式即為治療，期
    能逐漸減少毒品施用之頻率及數量，進而達到戒除毒癮的完
    全治癒目標。對於施用毒品者之治療方式，有機構外之處遇
    （如自行赴醫院戒癮、附命完成戒癮治療緩起訴處分等），
    或機構內之觀察、勒戒或強制戒治；至對施用毒品者科以刑
    罰，無非在運用刑罰之一般預防功能以嚇阻毒品之施用。基
    於憲法保障人民之生存權，及根據每個國民生存照顧需要提
    供基本給付之理念，為協助施用毒品者戒除毒癮復歸社會，
    對於經監獄監禁處遇後仍再犯之施用毒品者，更應恢復以機
    構內、外之治療協助其戒除毒癮。此即本次修正毒品危害防
    制條例第20條第3項關於施用毒品者所謂「3年後再犯」係何
    所指之立法真諦。換言之，除檢察官優先適用同條例第24條
    命附條件緩起訴處分處遇（不論幾犯，亦無年限）外，對於
    施用毒品初犯者，即應適用第20條第1項、第2項為機構內之
    觀察、勒戒或強制戒治；若於上開機構內處遇執行完畢釋放
    後，「3年內再犯」者，依第23條第2項規定，應依法追訴；
    倘於「3年後再犯」，自應再回歸到傳統醫療體系機構內重
    為觀察、勒戒或強制戒治之治療。是對於戒除毒癮不易者，
    唯有以機構內、外處遇及刑事制裁等方式交替運用，以期控
    制或改善其至完全戒除毒癮。是以，現行毒品危害防制條例
    既認施用毒品者具有「病患性犯人」特質，強調治療勝於處
    罰、醫療先於司法，對於第20條第3項及第23條第2項所謂「
    3年後（內）再犯」，自應以3年為期，建立定期治療之模式
    。準此，第20條第3項規定中所謂「3年後再犯」，只要本次
    再犯（不論修正施行前、後）距最近1次觀察、勒戒或強制
    戒治執行完畢釋放，已逾3年者，即該當之，不因其間有無
    犯第10條之罪經起訴、判刑或執行而受影響（最高法院109
    年度台上大字第3826號裁定意旨參照）。
四、經查：被告前因施用第二級毒品案件，經臺灣新竹地方法院
    以97年度毒聲字第178號裁定送觀察、勒戒後，再經同法院
    以98年度毒聲字第15號裁定令入戒治處所施以強制戒治後，
    認無繼續戒治之必要，於98年10月9日釋放出所，並由臺灣
    新竹地方檢察署檢察官以98年度戒毒偵字第64號為不起訴處
    分確定，此有本院被告前案紀錄表在卷可查（本院卷第39至
    40、45頁）。茲被告再於⒈106年10月18日下午10時許，犯施
    用第一級毒品海洛因；⒉106年10月19日上午9時許，犯施用
    第二級毒品甲基安非他命；⒊107年4月17日下午5時許，先後
    犯施用第一級毒品海洛因、第二級毒品甲基安非他命，距被
    告最近一次觀察、勒戒或強制戒治執行完畢之日（即98年10
    月9日），均已逾3年，核屬毒品危害防制條例第20條第3項
    所規定之「3年後再犯」。揆諸前開說明，本件仍應依修正
    後之毒品危害防制條例第20條第3項、現行同條例第24條等
    規定，由檢察官基於一次性之整體規劃而重啟處遇程序，視
    被告個案情形，是否適合「觀察、勒戒或強制戒治」或給予
    「附命完成戒癮治療緩起訴處分」之機會。檢察官逕予提起
    公訴，法院無從替代檢察官為上開合義務性之裁量處遇，應
    認本件起訴程序違背規定，且無從補正。原審因而不經言詞
    辯論，逕為諭知不受理，並無違誤。
五、檢察官上訴意旨略以：109年1月15日修正公布之毒品危害防
    制條例第24條第2項規定，或可解釋為撤銷附命戒癮治療之
    緩起訴處分後，除起訴外，亦得再為聲請觀察、勒戒。惟上
    開規定之施行日期，尚未經行政院定之，自應適用現行毒品
    危害防制條例第24條第2項規定，即附命完成戒癮治療之緩
    起訴經撤銷後，檢察官應依法訴追，而非繼續偵查。本件被
    告施用毒品之犯行，經檢察官為附命完成戒癮治療之緩起訴
    處分確定，惟其於緩起訴期間內因未完成戒癮治療、精神治
    療、心理輔導或其他適當之處遇措施，及違背預防再犯所為
    之必要命令，為檢察官撤銷緩起訴處分確定，而被告事實上
    既已接受等同「觀察、勒戒」之處遇，檢察官自應於撤銷緩
    起訴處分後依法追訴，並無再次聲請法院裁定「觀察、勒戒
    」之必要，檢察官亦無再行聲請觀察、勒戒之裁量餘地。原
    判決違反現行有效之毒品危害防制條例第24條第2項規定，
    容有未洽云云。惟按現行毒品危害防制條例對於施用第一級
    或第二級毒品罪者，進入司法程序之戒癮治療方式，係採取
    「觀察、勒戒或強制戒治」與「附命完成戒癮治療之緩起訴
    處分」雙軌制，其目的同在給予施用毒品者戒毒自新機會。
    是以，被告既同意參加「戒癮治療」，並由檢察官採行「附
    命緩起訴」方式，且完成「附命緩起訴」所採用之戒癮治療
    ，事實上已接受等同「觀察、勒戒或強制戒治」執行完畢釋
    放之處遇（最高法院109年度台非字第76號判決意旨參照）
    。反之，縱經檢察官為附命完成戒癮治療之緩起訴處分，若
    被告未完成戒癮治療，即無從視為事實上已經「觀察、勒戒
    或強制戒治」執行完畢，仍有觀察、勒戒及強制戒治制度之
    適用，俾利以機構內之處遇方式協助其戒除毒癮，檢察官亦
    得為不同條件或期限之緩起訴處分。查被告因106年10月18
    日下午10時許、106年10月19日上午9時許及107年4月17日下
    午5時分別施用毒品之犯行，經臺灣桃園地方檢察署檢察官
    以106年度毒偵字第6731號為附命完成戒癮治療之緩起訴處
    分（107年度毒偵字第2724號亦併入該案統為戒癮治療），
    並經臺灣高等檢察署以107年度上職議字第10146號駁回檢察
    官職權再議確定，惟於緩起訴期間內，被告因未按期至衛生
    福利部桃園療養院接受戒癮治療，認已無法於履行期限內完
    成戒癮治療，經同署檢察官以108年度撤緩字第697號撤銷緩
    起訴處分確定，並以108年度撤緩毒偵字第721號、109年度
    撤緩毒偵字第230號提起公訴，有上開緩起訴處分書、緩起
    訴處分命令通知書、臺灣高等檢察署處分書、檢察官簽呈、
    醫療機構執行桃園地檢署緩起訴毒品戒癮治療/結案報告（1
    08年7月）、撤銷緩起訴處分書、起訴書及本院被告前案紀
    錄表附卷可憑（毒偵字第6731號卷第102至103、109至110頁
    ，毒偵字第2724號卷第61頁，緩護療卷第39頁，撤緩卷第4
    、11頁，撤緩毒偵字第721號卷第2、20至21頁反面，撤緩毒
    偵字第230號卷第2頁，本院卷第41至42頁）。是被告於107
    至108年間雖曾經檢察官為附命完成戒癮治療之緩起訴處分
    ，惟因其並未完成戒癮治療而遭撤銷，尚難等同曾受「觀察
    、勒戒或強制戒治」執行完畢釋放之處遇，揆諸前開說明，
    檢察官仍應參酌本次毒品危害防制條例修法意旨，具體審酌
    被告情形，給予附命完成戒癮治療緩起訴處分之機會，或向
    法院聲請裁定送觀察、勒戒。原審據此為不受理判決，核無
    不合。檢察官上訴意旨指摘原判決不當，為無理由，應予駁
    回，並不經言詞辯論為之。
據上論斷，應依刑事訴訟法第368條、第372條，判決如主文。
中　　華　　民　　國　　110  　年　　3　　月　　22　　日
                  刑事第二十五庭審判長法　官  邱滋杉
                                      法　官  黃翰義
                                      法　官  陳彥年
以上正本證明與原本無異。
施用第一級毒品部分如不服本判決應於收受送達後20日內向本院
提出上訴書狀，其未敘述上訴之理由者並得於提起上訴後20日內
向本院補提理由書（均須按他造當事人之人數附繕本）「切勿逕
送上級法院」。
其餘部分不得上訴。
                                      書記官  彭秀玉
中　　華　　民　　國　　110 　年　　3 　　月　　22　　日